【裁判字號】    99,簡上,16
【裁判日期】    990507
【裁判案由】    拆屋還地
【裁判全文】
臺灣臺中地方法院民事判決    99年度簡上字第16號
上  訴  人  甲○○
被上訴人    丙○○○
訴訟代理人  乙○○
                        6號
上列當事人間請求拆屋還地事件，上訴人對於中華民國98年11月
30日本院簡易庭98年度中簡字第847號第一審判決提起上訴，本
院於民國99年4月16日言詞辯論終結，判決如下：
    主  文
上訴駁回。
第二審訴訟費用由上訴人負擔。
    事實及理由
一、上訴人起訴主張：
  (一)原告所有坐落台中市○區○○○段318-9、315-17及314-87
    等地號土地與被上訴人所有坐落台中市○區○○○段318-8
    、315-16及314-86等地號土地相鄰，被上訴人於其上開土地
    建築房屋（門牌號碼台中市○區○村路○段620巷37號，下稱
    系爭建物）時，卻占用上訴人所有318-9地號土地（下稱系
    爭土地）如附圖所示B部分面積2平方公尺。爰依民法第767
    條所定物上請求權之法律關係，請求被上訴人拆屋還地。
  (二)另於上訴審補稱：
    1.上訴人於民國59年間向建商購買上開土地及其上建物時，
      被上訴人之原建物並未有越界占有上訴人土地，惟被上訴
      人於97年間增建系爭建物時，拆除兩造建物後半段原共有
      之圍牆（即地政事務所測量之位置）重新增建系爭4樓建
      物，始有越界建築，且被上訴人增建時，即知悉有越界建
      築之情形，則被上訴人越界建築行為顯係明知且故意，而
      法律不保護明知故意侵害他人權利之人，是原審判決認上
      訴人請求被上訴人拆屋還地為權利濫用，顯有違法。至證
      人胡淑慧證稱被上訴人於79年間增建系爭建物云云，惟被
      上訴人係92年間始取得上開房地所有權，其證詞不足採信
      。
    2.被上訴人占有上訴人系爭土地迄今未給予上訴人任何補償
      ，上訴人亦未請求被上訴人須給予相當補償，僅請求被上
      訴人拆屋還地，以維護所有權之完整。又被上訴人占有上
      訴人系爭土地，致上訴人之房地欲出售時，買受人不願或
      以低價購買，嚴重影響上訴人權益；且上訴人倘欲重建建
      物，亦因系爭土地被占用致土地使用不完整，嚴重影響上
      訴人權利，自不得因上訴人系爭土地被占用面積不大，即
      可排除上訴人對於系爭土地之權利。
二、被上訴人則以：
  (一)被上訴人所有系爭建物與上訴人所有土地上建物即門牌號碼
    台中市○區○村路○段620巷39號，係於59年間同一建商以共
    同壁方式所建，並未無權占有或侵奪上訴人之所有物，且被
    上訴人增建所有房屋之後面（廁所）迄今已有30餘年，期間
    上訴人未提出異議，依民法第796條前段規定，上訴人請求
    被上訴人拆屋還地，顯無理由。上訴人請求拆屋還地返還之
    系爭標的，本屬兩造所有相鄰房屋之共同壁，其後半段原共
    有之圍牆並未拆除，被上訴人於79年間增建時係由共有壁之
    建築基準線加建至4樓，並未重新開挖地基，且已保留原有
    之牆壁，上訴人行使所有物返還請求權違反公共利益，且以
    損害原告為目的，自屬權利濫用。
  (二)系爭建物及坐落之土地之原所有權人係被上訴人之配偶廖繼
    金，惟廖繼金於80年9月27日過世，由被上訴人及廖繼金之
    子女繼承，嗣83年至92年間，廖繼金之女兒相繼出嫁，其等
    將系爭房地以贈與方式辦理過戶予被上訴人，是證人胡淑慧
    之證詞並無不合之處。
三、本件原審對於上訴人之請求，判決上訴人全部敗訴，上訴人
    不服提起上訴，並聲明：(一)原判決廢棄。(二)上廢棄部分，被
    上訴人應將坐落台中市○區○○○段318-9地號如附圖所示B
    部分面積2平方公尺之建物拆除，並將土地返還上訴人。被
    上訴人則聲明：駁回上訴。
四、兩造不爭執之事項：
  (一)坐落台中市○區○○○段318-9、315-17及314-87地號土地
    為上訴人所有。
  (二)被上訴人所有坐落台中市○區○○○段318-8、315-16及314
    -86地號土地與上訴人上開土地相鄰，被上訴人並於其所有
    上開土地上搭建門牌號碼台中市○區○村路○段620巷37 號
    建物。
  (三)被上訴人所有上開建物與上訴人所有門牌號碼台中市○區○
    村路○段620巷39號建物，係59年間由同一建商以共同壁方式
    興建。
  (四)被上訴人上開建物占用上訴人所有318-9地號土地如附圖所
    示B部分面積2平方公尺，係屬兩造建物之共同壁部分。
五、法院之判斷：
    本件上訴人起訴主張被上訴人所有建物占用系爭土地，而請
    求被上訴人拆除該占用部分之建物，並將該占用土地返還上
    訴人等情，而被上訴人對其建物占用系爭土地2平方公尺雖
    不爭執，惟以前揭詞置辯，是本件應審究者厥為：上訴人得
    否請求被上訴人拆屋還地？有無權利濫用之情形？經查：
  (一)按民法第148條係規定行使權利，不得以損害他人為主要目
    的，若當事人行使權利，雖足使他人喪失利益，而苟非以損
    害他人為主要目的，即不在該條所定範圍內，最高法院45年
    台上字第105號判例可資參照。次按權利之行使，是否以損
    害他人為主要目的，應就權利人因權利行使所能取得之利益
    ，與他人及國家社會因其權利行使所受之損失，比較衡量以
    定之。倘其權利之行使，自己所得利益極少而他人及國家社
    會所受之損失甚大者，非不得視為以損害他人為主要目的，
    此乃權利社會化之基本內涵所必然之解釋，最高法院71年台
    上字第737號判例亦可參照。
  (二)本件被上訴人所有之上開房地，原為訴外人即被上訴人丙○
    ○○之配偶廖繼金所有，廖繼金於80年9月27日死亡後，廖
    繼金之繼承人即被上訴人及訴外人廖淑惠、乙○○、廖慧文
    、廖莉文於81年1月29日辦理繼承登記，嗣廖淑惠、乙○○
    、廖慧文、廖莉文分別於83年3月18日、92年5月1日將其等
    所有系爭房地之公同共有部分贈與被上訴人，分別有遺產稅
    免稅證明書、贈與稅免稅證明書可稽，是被上訴人並非92年
    間始取得上開房地所有權。又兩造所有上開建物均係於59年
    間由同一建商以共同壁方式所興建，為兩造所不爭執，上訴
    人雖主張被上訴人所有系爭建物係其於97年間所增建云云，
    惟被上訴人抗辯稱：其係於79年間增建其所有建物之後面迄
    今等情，經核與證人即兩造之鄰居胡淑慧於原審證稱：「（
    被告的房屋（即被上訴人）的房屋是與你的房屋同時蓋的否
    ？）是的，我與被告房屋同一批增建，原告（即上訴人）當
    時的房屋保留沒有增建，我們是79年間增建的，當時一起增
    建的共有5間房屋，本來是2樓增建為3樓半，增建5間房屋改
    建前的主體結構與原告房屋現在的一樣，只不過當時我們房
    屋後面有增建廚房，而原告房屋後面是空地，其他主體結構
    是一樣的」等語（見原審卷93頁）相符，並經原審於98年5
    月22日及98年10月21日現場勘驗明確，製有勘驗筆錄（見原
    審卷第35頁）及被上訴人所提供兩造房屋照片8幀在卷可憑
    ，是被上訴人抗辯其所有系爭建物係於79年間所增建，應堪
    採信。
  (三)又上訴人雖主張：被上訴人於97年增建時，其越界建築顯係
    明知且故意之行為，該故意侵害行為不應保護云云。惟查，
    兩造所有上開建物均係59年間由同一建商以共同壁方式興建
    ，且被上訴人所有上開建物占用上訴人所有318-9地號土地
    如附圖所示B部分面積2平方公尺，係屬兩造建物之共同壁部
    分，為兩造所不爭執，且被上訴人係於79年增建系爭建物，
    而非97年增建，已如前述，而上訴人並未舉證證明被上訴人
    有明知且故意越界建築之事實，自難認被上訴人係故意越界
    建築。又被上訴人所有系爭建物經增建整修後，現為鋼筋水
    泥4層樓房屋，現供被上訴人與家人共同居住使用，而上訴
    人所有房屋現為2層樓房屋，然兩造房屋之牆壁則相連為共
    同壁（即上訴人房屋之東側牆壁與被上訴人房屋之西側牆壁
    係共同壁），已難以切割分離等情，業經原審現場勘驗明確
    ，並有房屋現狀之照片為證。本件上訴人所請求取回之系爭
    2平方公尺土地部分，勢必須拆除被上訴人所有4層樓房屋西
    側之牆壁與樑柱部分，然被上訴人房屋之西側牆壁又為與上
    訴人房屋共用之壁面，則於拆除被上訴人房屋之占用部分時
    ，勢必損及被上訴人房屋牆壁與樑柱結構部分，甚且亦須損
    及上訴人房屋所倚靠使用之共同壁面，對於兩造之房屋而言
    均會產生重大之影響；再者，依上訴人所提附於起訴狀之照
    片可知，經地政機關測量後，被上訴人所有之房屋壁面占用
    上訴人2平方公尺土地部分，若須拆除，其範圍係自現有之
    牆壁現狀往內鏟除10公分，上訴人所取得者亦僅係一狹長形
    狀之寬10公分土地，對於上訴人之房屋及屋後空地使用現狀
    ，實未起何經濟效用，故本件上訴人所請求被上訴人拆除如
    附圖所示B部分之房屋，並將土地返還上訴人，於執行拆除
    之技術上是否能僅將如附圖所示B部分拆除，而不損及兩造
    房屋結構，殊值懷疑，倘強予拆除，客觀上實屬損人而不利
    己之行為。揆諸首揭說明，本件上訴人主張行使其所有物妨
    害除及返還請求權，顯係以損害被上訴人為主要目的，已悖
    離所有權之目的，超出其機能範圍，應認係權利濫用，被上
    訴人抗辯上訴人權利行使已構成權利濫用乙節，洵屬有據。
  (四)綜上所述，上訴人請求被上訴人拆屋還地既屬權利濫用，從
    而，上訴人依民法第767條之物上請求權法律關係，訴請被
    上訴人應將系爭土地如附圖所示B部分面積2平方公尺上之建
    物拆除，並將該土地返還上訴人，為無理由，應予駁回。原
    審為上訴人敗訴之判決，經核並無不合。上訴意旨指摘原判
    決不當，求予廢棄改判，為無理由，應予駁回。
六、本件事證已臻明確，兩造其餘攻擊防禦方法及舉證，經審酌
    均於判決之結果無影響，爰不一一論述，附此敘明。
七、據上論結，本件上訴為無理由，依民事訴訟法第436條之1第
    3項、第449條第1項、第78條，判決如主文。
中    華    民    國    99    年    5     月     7    日
                  民事第一庭    審判長法  官  張瑞蘭
                                      法  官  陳毓秀
                                      法  官  卓進仕
上正本證明與原本無異。
本判決不得上訴。
中    華    民    國    99    年    5     月     7    日
                                      書記官  董美惠

司法院資訊處製作；財團法人民間司法改革基金會備份。
